臺灣士林地方法院民事裁定　　　　　　100年度事聲字第175號
異　議　人
即　債權人　台北富邦商業銀行股份有限公司
法定代理人　韓蔚廷
代　理　人　蘇啟新
相　對　人
即　債務人　崔淑玲
上列異議人因債務人崔淑玲聲請更生事件，不服中華民國100 年
8 月31日本院司法事務官100 年度司執消債更更字第8 號所為更
生方案認可之裁定提出異議，本院裁定如下：
    主  文
異議駁回。
    理  由
一、異議意旨略以：原裁定認可之更生方案所附「債權人台北富
    邦商業銀行就學貸款債權新臺幣（下同）11萬9,695 元...
    於更生方案履行期間，該就學貸款債權若於清償期屆至，而
    未經依契約約定之償還辦法受償之情事時，自債務人應負保
    證責任時起，以更生方案履行期間內為限，債權人台北富邦
    商業銀行得以向主債務人求償後之實際不足額，就各期清償
    金額與其他債權人按債權比例，計算每期可分配金額受償」
    之等件難認為公允云云，故請求廢棄原裁定認可之更正方案
    ，並命債務人修正更生方案將伊之連帶保證債權自更生方案
    履行第1 期伊始即予納入清償分配等情，爰依法提出異議。
二、按債務人有薪資、執行業務所得或其他固定收入，法院認更
    生方案之條件公允者，得不經債權人會議可決，逕依債務人
    之聲請或依職權以裁定認可更生方案，消費者債務清理條例
    第64條第1 項定有明文。復按銀行法第1 項、第3 項前段規
    定，銀行就消費性放款求償時，應先就借款人進行求償，其
    求償不足部分始得就連帶保證人平均求償之。又多數債權依
    債權比例受償，全數債權人應平等視之。詳言之，債權內容
    相同者，應受相同對待，內容相異者，則應依其本質為相異
    之處理。所謂公允，於多數債權人中有就消費性放款由更生
    債務人擔任連帶保證人時，因此類連帶保證債權求償時，受
    到上開銀行法第12條之1 規定限制，應先就借款人進行求償
    ，求償不足部分，始得就連帶保證人平均求償，審酌銀行法
    第12條之1 立法理由略謂：為長期存在的銀行連帶保證人制
    度，嚴重違反公平交易原則，侵犯消費者權益，破壞銀行風
    險管理及內部控管功能，扭曲金融市場應有機制等語，可知
    類此連帶保證債權，本質與一般債權不同，其存在對於公平
    交易、消費者權益、銀行風險管理及內部控管已造成一定程
    度戕害，故除全體債權人及債務人均無異議外，不得因連帶
    保證人進行更生重建而排除銀行法第12條之1 第1 項、第3
    項規定適用，債權人更不得以更生方案以此附分配清償條件
    而指責有失公允。
三、經查：
  (一)債務人崔淑玲聲請更生，前經本院以97年度消債更字第724
    號裁定開始更生程序在案，有該裁定在卷可參。又債務人任
    職家福股份有限公司，平均每月實領薪資2 萬5,218 元而有
    固定收入等情，亦有家樂福民國99年6 月至100 年6 月之員
    工薪資單在卷可憑（見本院100 年度司執消債更更字第8 號
    卷，下稱執消債更更卷，第40至52頁），並經本院核閱屬實
    ，堪信為真。另債務人每年得領取年終獎金約2 萬6,000 元
    ，復有債務人台新銀行存摺內頁轉帳資料在卷為憑（見執消
    債更更卷第53至55頁），其願以2 分之1 即約1 萬3,000 元
    履行更生方案，攤提列計每月約增加1,083 元之收入，衡酌
    年關將近之時應支出較高費用，該攤提數額應符社會常情。
    是原裁定以每月薪資2 萬6,218 元列計，預估債務人更生方
    案履行期間固定收入數額，揆諸前開說明，應可認為適當。
    而原裁定所認可之更生方案，並無消費者債務清理條例所列
    不得認可之事由，且已考量債務人每月收入2 萬6,218 元，
    扣除每期清償金額1 萬元後，所餘金額為1 萬6,218 元。上
    開金額扣除扶養債務人母親崔林秀雲（28年12月出生）之費
    用4,000 元後，僅餘1 萬,2301 元供債務人個人生活之用，
    顯低於內政部公布100 年度臺北市每人每月最低生活費標準
    1 萬4,794 元，並未逾一般人之生活程度，應認債務人已為
    更生方案盡最大之努力而屬合理、公允。
  (二)又查，本件異議人對於債務人之債權為就學貸款保證債權，
    此為異議人所不爭執，而上開就學貸款乃台北富邦商業銀行
    就支付學費所為之放款，屬於銀行法第12條之1 所定消費性
    放款範疇，甚為明確，行政院金融監督管理委員會96年2 月
    5 日金管銀(一)字第00000000000 號函釋亦持相同見解。是台
    北富邦商業銀行就此連帶保證債權，本應先就借款人進行求
    償，求償不足部分，始得就連帶保證人平均求償。因先就借
    款人進行求償，必以主債務人清償期屆至未經依約清償為前
    提，故原裁定認可之更生方案設有：「債權人台北富邦商業
    銀行就學貸款債權新臺幣（下同）11萬9,695 元... 於更生
    方案履行期間，該就學貸款債權若於清償期屆至，而未經依
    契約約定之償還辦法受償之情事時，自債務人應負保證責任
    時起，以更生方案履行期間內為限，債權人台北富邦商業銀
    行得以向主債務人求償後之實際不足額，就各期清償金額與
    其他債權人按債權比例，計算每期可分配金額受償」之條件
    ，異議人即無從指為不公允。
  (三)異議人雖稱：消費者債務清理條例第30條規定「數人就同一
    給付各負全部履行之責任者，其中1 人或數人或其全體受法
    院開始更生或清算程序之裁定時，債權人得就其債權於裁定
    時之現存額，對各更生債務人或清算財團行使權利」，所謂
    裁定時之現存額，包括連帶保證債務。又依原裁定認可之更
    生方案，倘債務人履行更生方案完畢，伊之連帶保證債權清
    償期仍未屆至，則依照消費者債務清理條例第73條規定，伊
    已申報之債權未受清償，視為消滅，此將使金融機構徵提保
    證人之意義盡失，金融秩序悉數破壞殆盡。且較諸因不可歸
    責而未申報債權依同條例第73條債務人仍應依更生條件負履
    行之責，伊之債權竟較不受保障。另債務人倘進行清算程序
    ，伊之債權依消費者債務清理條例第111 條第2 項視為到期
    ，伊於清算程序得分配受償，於更生程序反不得分配受償，
    無異使異議人顯然獲致較「清算保障原則」更行劣勢之受償
    條件。況債務人於清償伊連帶保證債務後，對於主債務人取
    得求償權，對其並無不利云云，然查：
    1.消費者債務清理條例第30條所定「數人就同一給付各負全
      部履行之責任者，其中1 人或數人或其全體受法院開始更
      生或清算程序之裁定時，債權人得就其債權於裁定時之現
      存額對各更生債務人或清算財團行使權利」之規定，非謂
      債權人就現存額行使權利，得不受原契約所定清償期或其
      他法律規定之限制。
    2.異議人對於債務人之連帶保證債權，依照上開說明，原本
      即對於公平交易、消費者權益、銀行風險管理及內控本已
      造成一定程度戕害，求償時應受銀行法第12之1 規定之限
      制，故此債權倘因債務人履行更生方案完畢，異議人之連
      帶保證債權清償期仍未屆至，依照消費者債務清理條例第
      73條規定，視為消滅，異議人因此喪失徵提保證人之擔保
      ，對於金融秩序應無破壞之可言。且異議人債權擔保之喪
      失，較諸其他債權人未受清償且債務人屬主債務人而蒙受
      之債權損失，已相對輕微，應在消費者債務清理條例立法
      所預想容許之範圍。
    3.消費者債務清理條例第73條規定「因不可歸責於己而未申
      報之債權，於更生方案履行完畢後，債務人仍應依更生條
      件負履行之責」，係以債權人因不可歸責於己而未申報債
      權為適用前提。債權人倘有此情，債務人雖仍應依更生條
      件負履行之責，但未申報之債權，倘非屬消費性放款之連
      帶保證債權，其債務人依更生條件清償，本非消費性放款
      之連帶保證債權得以比擬。若屬消費性放款之連帶保證債
      權，則其更生條件仍應受銀行法第12條之1 規定之限制，
      而無異議人所指孰較有利之情形。
    4.消費者債務清理條例第64條第2 項第3 款關於更生方案有
      「無擔保及無優先權債權受償總額，顯低於法院裁定開始
      更生程序時，依清算程序所得受償之總額」之情形，不得
      認可之規定，係以無擔保及無優先權債權受償總額計算，
      非以個別債權觀察。異議人比較其受償之金額，並援引上
      開規定，認原裁定認可之更生方案有害清算保障原則，並
      非可採。
    5.債務人於清償異議人連帶保證債務後，固依民法第749 條
      前段規定，對於主債務人取得求償權。然更生方案是否公
      允之判斷，包括債權人是否公平受償之審酌，對於債務人
      無不利，不當然即為公允。
四、綜上所述，原裁定所認可之更生方案，其內容核屬公允，復
    無消費者債務清理條例第63條、第64條第2 項規定不應認可
    之消極事由存在，本院司法事務官不經債權人會議可決，依
    職權認可更生方案，於法相合。異議人執上開事由提出異議
    ，為無理由，應予駁回，爰裁定如主文。
中    華    民    國  100     年    10    月    6     日
                  民事第三庭  法      官  陳燁真
上為正本係照原本作成。
如不服本裁定，應於裁定送達後10日內，以書狀向本院提出抗告
，並繳納抗告費新臺幣1 千元。
中    華    民    國  100     年    10    月    6     日
                              書  記  官  高玉潔